ACORDAO-COMPLETO-2433649

ACÓRDÃO 3008/2021 ATA 5/2021 - SEGUNDA CÂMARA

VISTOS, relatados e discutidos estes autos referentes à Tomada de Contas Especial instaurada pelo Fundo Nacional de Desenvolvimento da Educação - FNDE contra o Sr. Sei Ohaze, prefeito de Santarém Novo/PA no período de 21/4/2009 a 31/12/2016, em face da omissão no dever de prestar contas dos recursos recebidos por força do Programa Nacional de Alimentação Escolar - PNAE, no exercício de 2016.  
ACORDAM os Ministros do Tribunal de Contas da União, reunidos em sessão da 2ª Câmara, ante as razões expostas pelo Relator, em:
9.1. com fundamento nos arts. 1º, inciso I, 16, inciso III, alínea "a", 19, caput, e 23, inciso III, da Lei 8.443/1992, julgar irregulares as contas do Sr. Sei Ohaze, condenando-o ao pagamento das quantias abaixo especificadas, atualizadas monetariamente e acrescidas dos juros de mora, calculados a partir das correspondentes datas até a efetiva quitação, fixando-lhe o prazo de 15 (quinze) dias, a contar do recebimento da notificação, para que comprove, perante o Tribunal (art. 214, inciso III, alínea a, do Regimento Interno/TCU) , o recolhimento da dívida a favor do Fundo Nacional de Desenvolvimento da Educação, na forma da legislação em vigor:
	Data da ocorrência
	Valor original (R$) 

	7/12/2016
	17.120,00

	5/1/2016
	30.348,00

	4/3/2016
	17.120,00

	6/4/2016
	17.120,00

	6/5/2016
	17.120,00

	3/6/2016
	17.120,00

	7/7/2016
	17.120,00

	8/8/2016
	17.120,00

	8/9/2016
	17.120,00

	6/10/2016
	17.120,00

	8/11/2016
	17.120,00

9.2. aplicar ao Sr. Sei Ohaze a multa prevista no art. 57 da Lei 8.443/1992, no valor de R$ 27.000,00 (vinte e sete mil reais) , fixando-lhe o prazo de 15 (quinze) dias, a contar da notificação, para que comprove, perante o Tribunal (art. 214, inciso III, alínea a, do Regimento Interno/TCU) , o recolhimento da dívida ao Tesouro Nacional, atualizada monetariamente desde a data deste Acórdão até a do efetivo recolhimento, se for paga após o vencimento, na forma da legislação em vigor;
9.3. autorizar, caso requerido, nos termos do art. 26 da Lei 8.443/1992, o parcelamento das dívidas a que se referem os subitens 9.1 e 9.2 retro em até 36 (trinta e seis) parcelas mensais e sucessivas, sobre as quais incidirão os correspondentes acréscimos legais (débito: atualização monetária e juros de mora; multa: atualização monetária) , esclarecendo ao responsável que a falta de pagamento de qualquer parcela importará no vencimento antecipado do saldo devedor, sem prejuízo das demais medidas legais;
9.4. autorizar, desde logo, a cobrança judicial das dívidas a que se referem este Acórdão, caso não atendida a notificação, com base no art. 28, inciso II, da Lei 8.443/1992;
9.5. remeter cópia deste Acórdão à Procuradoria da República no Estado do Pará, com fulcro no § 7º do art. 209 do Regimento Interno/TCU.

Tomada de Contas Especial instaurada pelo Fundo Nacional de Desenvolvimento da Educação  FNDE contra o Sr. Sei Ohaze, ex-prefeito de Santarém Novo  PA, em face da omissão no dever de prestar contas dos recursos recebidos por força do Programa Nacional de Alimentação Escolar  PNAE, no exercício de 2016.

Segunda Câmara

Município de Santarém Novo/PA.

3. Responsável: Sei Ohaze (XXX.773.738-XX).

13.1. Ministros presentes: Bruno Dantas (Presidente), Aroldo Cedraz e Raimundo Carreiro.
13.2. Ministro-Substituto convocado: Marcos Bemquerer Costa (Relator).
13.3. Ministro-Substituto presente: André Luís de Carvalho.

MARCOS BEMQUERER

Trata o processo da Tomada de Contas Especial instaurada pelo Fundo Nacional de Desenvolvimento da Educação - FNDE, em desfavor de Sei Ohaze, prefeito de Santarém Novo/PA no período de 21/4/2009 a 31/12/2016, em face da omissão no dever de prestar contas dos recursos recebidos por força do Programa Nacional de Alimentação Escolar - PNAE, no exercício de 2016.
2.	Transcrevo, a seguir, com os devidos ajustes de forma, a instrução da Secretaria de Controle Externo de Tomada de Contas Especial - Secex/TCE, constante da peça 50, por meio da qual os fatos atinentes a este processo estão circunstanciados:
"HISTÓRICO
2.	Em 18/12/2018, com fundamento na IN/TCU 71/2012, alterada pela IN/TCU 76/2016 e DN/TCU 155/2016, o dirigente da instituição Fundo Nacional de Desenvolvimento da Educação autorizou a instauração da tomada de contas especial (peça 1) . O processo foi registrado no sistema e-TCE com o número 2243/2019.
3.	Os recursos repassados pelo FNDE ao município de Santarém Novo - PA, no âmbito do Programa Nacional de Alimentação Escolar (PNAE) - exercício 2016, totalizaram R$ 201.548,00 (peça 6) . 
4.	O fundamento para a instauração da Tomada de Contas Especial, conforme consignado na matriz de responsabilização elaborada pelo tomador de contas, foi a constatação da seguinte irregularidade: 
'Não comprovação da boa e regular aplicação dos recursos federais repassados à Prefeitura Municipal de Santarém Novo - PA, em face da omissão no dever de prestar contas dos valores transferidos, no âmbito do Programa Nacional de Alimentação Escolar (PNAE) , no exercício de 2016, cujo prazo encerrou-se em 21/8/2017.'
5.	O responsável arrolado na fase interna foi devidamente comunicado e, diante da ausência de justificativas suficientes para elidir a irregularidade e da não devolução dos recursos, instaurou-se a tomada de contas especial.
6.	No relatório (peça 17) , o tomador de contas concluiu que o prejuízo importaria no valor original de R$ 201.548,00, imputando-se a responsabilidade a Sei Ohaze, Prefeito Municipal, no período de 21/4/2009 a 31/12/2016, na condição de gestor dos recursos.
7.	Cumpre frisar que, apesar do prazo para prestação de contas ter se encerrado em 21/8/2017, durante o período de gestão do sucessor, não há que se falar em sua corresponsabilidade no caso em exame, visto que este adotou as medidas legais de resguardo ao erário, conforme Representação protocolizada junto ao Ministério Público Federal (peça 9) . A documentação em questão foi considerada suficiente pela Procuradoria Federal no FNDE - PROFE como comprovação da adoção das referidas medidas (peça 10) .
8.	Em 3/9/2019, a Controladoria-Geral da União emitiu o relatório de auditoria (peça 18) , em concordância com o relatório do tomador de contas. O certificado de auditoria e o parecer do dirigente do órgão de controle interno concluíram pela irregularidade das presentes contas (peças 19 e 20) .
9.	Em 11/9/2019, o ministro responsável pela área atestou haver tomado conhecimento das conclusões contidas no relatório e certificado de auditoria, bem como do parecer conclusivo do dirigente do órgão de controle interno, manifestando-se pela irregularidade das contas, e determinou o encaminhamento do processo ao Tribunal de Contas da União (peça 21) .
10.	Na instrução inicial (peça 25) , analisando-se os documentos nos autos, concluiu-se pela necessidade de realização de citação e audiência para as irregularidades abaixo: 
10.1.	Irregularidade 1: não comprovação da boa e regular aplicação dos recursos federais repassados ao município de Santarém Novo - PA, em face da omissão no dever de prestar contas dos valores transferidos, no âmbito do Programa Nacional de Alimentação Escolar (PNAE) , no exercício de 2016, cujo prazo encerrou-se em 21/8/2017.
10.1.1. Evidências: Informação 3545/2018-SEOPC/COPRA/CGAPC/DIFIN/FNDE (peça 8) e Relatório de TCE 709/2018 - DIREC/COTCE/CGAPC/DIFIN-FNDE/MEC (peça 17) .
10.1.2. Normas infringidas: art. 37, caput, c/c o art. 70, parágrafo único, da Constituição da República Federativa do Brasil; art. 93, do Decreto-lei 200/1967; art. 66, do Decreto 93.872/1986; Resolução CD/FNDE nº 26, de 17/06/2013.  
10.2.	Débitos relacionados ao responsável Sei Ohaze (CPF: XXX.773.738-XX) :
	Data de ocorrência
	Valor histórico (R$) 

	7/12/2016
	17.120,00

	5/1/2016
	30.348,00

	4/3/2016
	17.120,00

	6/4/2016
	17.120,00

	6/5/2016
	17.120,00

	3/6/2016
	17.120,00

	7/7/2016
	17.120,00

	8/8/2016
	17.120,00

	8/9/2016
	17.120,00

	6/10/2016
	17.120,00

	8/11/2016
	17.120,00

10.2.1. Cofre credor: Fundo Nacional de Desenvolvimento da Educação.
10.2.2.	Responsável: Sei Ohaze (CPF: XXX.773.738-XX) .
10.2.2.1. Conduta: não demonstrar a boa e regular aplicação dos recursos federais recebidos e geridos por meio do instrumento em questão, no exercício de 2016, em face da omissão na prestação de contas, cujo prazo encerrou-se em 21/8/2017.
10.2.2.2. Nexo de causalidade: a conduta descrita impediu o estabelecimento do nexo causal entre as possíveis despesas efetuadas com os recursos recebidos, no âmbito do instrumento em questão, no exercício de 2016.
10.2.2.3. Culpabilidade: não há excludentes de ilicitude, de culpabilidade e de punibilidade; é razoável supor que o responsável tinha consciência da ilicitude de sua conduta; era exigível conduta diversa da praticada, qual seja, desincumbir-se do seu dever por meio da apresentação da prestação de contas no prazo e forma devidos. 
Encaminhamento: citação.
11.1.	Irregularidade 2: não disponibilização das condições materiais mínimas e necessárias para que o seu sucessor pudesse apresentar a prestação de contas do Programa Nacional de Alimentação Escolar (PNAE) , no exercício de 2016, cujo prazo encerrou-se em 21/8/2017.
11.1.1.	Evidências: Informação 3545/2018-SEOPC/COPRA/CGAPC/DIFIN/FNDE (peça 8) e Relatório de TCE 709/2018 - DIREC/COTCE/CGAPC/DIFIN-FNDE/MEC (peça 17) .
11.1.2.	Normas infringidas: art. 37, caput, c/c o art. 70, parágrafo único, da Constituição da República Federativa do Brasil; art. 93, do Decreto-lei 200/1967; art. 66, do Decreto 93.872/1986; Resolução CD/FNDE nº 26, de 17/06/2013.
11.1.3. Responsável: Sei Ohaze (CPF: XXX.773.738-XX) .
11.1.3.1. Conduta: não disponibilizar as condições materiais mínimas e necessárias para que o seu sucessor pudesse apresentar a prestação de contas.
11.1.3.2. Nexo de causalidade: a conduta descrita impediu o estabelecimento do nexo causal entre as possíveis despesas efetuadas com os recursos recebidos, no âmbito do instrumento em questão, no exercício de 2016.
11.1.3.3. Culpabilidade: não há excludentes de ilicitude, de culpabilidade e de punibilidade; é razoável supor que o responsável tinha consciência da ilicitude de sua conduta; era exigível conduta diversa da praticada, qual seja, desincumbir-se do seu dever por meio da apresentação da prestação de contas no prazo e forma devidos. 
12.	Encaminhamento: audiência.
13.	Em cumprimento ao pronunciamento da unidade (peça 27) , foram efetuadas citação e audiência do responsável, nos moldes adiante. Das tentativas de comunicação promovidas pela Seproc, destacam-se apenas aquelas que validamente podem ser consideradas para efeito de citação e audiência do responsável, quais sejam:
a) Sei Ohaze - promovida a citação e audiência do responsável, conforme delineado adiante:
	Comunicação: Ofício 25440/2020 - Seproc (peça 42) 
Data da Expedição: 4/6/2020
Data da Ciência: 3/7/2020 (peça 45) 
Nome Recebedor: recebido pelo responsável
Observação: Ofício enviado para o endereço do responsável, conforme pesquisa de endereço no sistema da Receita Federal (peça 40) .
Fim do prazo para a defesa: 18/7/2020
	
	Comunicação: Ofício 25441/2020 - Seproc (peça 43) 
Data da Expedição: 4/6/2020
Data da Ciência: 3/7/2020 (peça 46) 
Nome Recebedor: recebido pelo responsável
Observação: Ofício enviado para o endereço do responsável, conforme pesquisa de endereço nos sistemas corporativos do TCU (peça 40) .
Fim do prazo para a defesa: 18/7/2020
	
	Comunicação: Ofício 25442/2020 - Seproc (peça 44) 
Data da Expedição: 4/6/2020
Data da Ciência: 3/7/2020 (peça 47) 
Nome Recebedor: recebido pelo responsável
Observação: Ofício enviado para o endereço do responsável, conforme pesquisa de endereço no sistema do Renach (peça 40) .
Fim do prazo para a defesa: 18/7/2020
	
14.	Conforme Despacho de Conclusão das Comunicações Processuais (peça 48) , as providências inerentes às comunicações processuais foram concluídas. 
15.	Transcorrido o prazo regimental, o responsável Sei Ohaze permaneceu silente, devendo ser considerado revel, nos termos do art. 12, §3º, da Lei 8.443/1992.
ANÁLISE DOS PRESSUPOSTOS DE PROCEDIBILIDADE DA IN/TCU 71/2012
Avaliação de Viabilidade do Exercício do Contraditório e Ampla Defesa
16. 	Verifica-se que não houve o transcurso de mais de dez anos desde o fato gerador sem que tenha havido a notificação do responsável pela autoridade administrativa federal competente (art. 6º, inciso II, c/c art. 19 da IN/TCU 71/2012, modificada pela IN/TCU 76/2016) , uma vez que o fato gerador da irregularidade sancionada ocorreu em 22/8/2017, haja vista que o vencimento do prazo para prestação de contas deu-se em 21/8/2017, e o responsável foi notificado sobre as irregularidades pela autoridade administrativa competente conforme abaixo:
16.1.	Sei Ohaze, por meio do ofício acostado à peça 2, recebido em 10/8/2018, conforme AR (peça 4) .
Valor de Constituição da TCE 	
17.	Verifica-se, ainda, que o valor atualizado do débito apurado (sem juros) em 1º/1/2017 é de R$ 206.552,91, portanto superior ao limite mínimo de R$ 100.000,00, na forma estabelecida conforme os arts. 6º, inciso I, e 19 da IN/TCU 71/2012, modificada pela IN/TCU 76/2016. 
OUTROS PROCESSOS/DÉBITOS NOS SISTEMAS DO TCU COM OS MESMOS RESPONSÁVEIS
Informa-se que foi encontrado processo no Tribunal com o mesmo responsável:
	Responsável
	Processos

	Sei Ohaze
	Processo 035.063/2015-7 [TCE, encerrado, 'Convênio nº 656818/2009 (Siafi 656755) . Objeto: Construção de escola no âmbito do Proinfância']
Processo 013.520/2014-8 [TCE, encerrado, 'Convênio nº 1325/2001 (Siafi 443426) . Objeto: execução de Sistema de Abastecimento de Água']
Processo 032.642/2017-2 [TCE, aberto, 'Convênio nº 738842/2010. Objeto: implantação e recuperação de infraestrutura básica em projetos de assentamento.']
Processo 033.173/2017-6 [TCE, aberto, 'Convênio nº 738844/2010. Objeto: implantação e recuperação de infraestrutura básica em projetos de assentamento']
Processo 008.581/2015-0 [TCE, encerrado, 'Programa de Atenção Básica de Saúde. Exercícios: 2010 e 2011']
Processo 013.415/2017-4 [CBEX, encerrado, 'Cobrança Executiva de débito originária do (s) AC (s) AC-2185-11/2017-1C, referente ao TC Processo 013.520/2014-8']
Processo 036.586/2019-6 [CBEX, encerrado, 'Cobrança Executiva de débito originária do (s) AC (s) AC-15713-44/2018-1C, referente ao TC Processo 032.642/2017-2']
Processo 002.344/2018-1 [CBEX, encerrado, 'Cobrança Executiva de débito originária do (s) AC (s) AC-9882-43/2017-2C, referente ao TC Processo 035.063/2015-7']
Processo 002.345/2018-8 [CBEX, encerrado, 'Cobrança Executiva de multa originária do (s) AC (s) AC-9882-43/2017-2C, referente ao TC Processo 035.063/2015-7']
Processo 036.587/2019-2 [CBEX, encerrado, 'Cobrança Executiva de multa originária do (s) AC (s) AC-15713-44/2018-1C, referente ao TC Processo 032.642/2017-2']

19.	A tomada de contas especial está, assim, devidamente constituída e em condição de ser instruída.
EXAME TÉCNICO
Da validade das notificações:
20.	Preliminarmente, cumpre tecer breves considerações sobre a forma como são realizadas as comunicações processuais no TCU. A esse respeito, destacam-se o art. 179, do Regimento Interno do TCU (Resolução 155, de 4/12/2002) e o art. 4º, inciso III, § 1º, da Resolução TCU 170, de 30 de junho de 2004, in verbis:
'Art. 179. A citação, a audiência ou a notificação, bem como a comunicação de diligência, farse-ão:
I - mediante ciência da parte, efetivada por servidor designado, por meio eletrônico, fac-símile, telegrama ou qualquer outra forma, desde que fique confirmada inequivocamente a entrega da comunicação ao destinatário;
II - mediante carta registrada, com aviso de recebimento que comprove a entrega no endereço do destinatário;
III - por edital publicado no Diário Oficial da União, quando o seu destinatário não for localizado
 (...) 
Art. 3º As comunicações serão dirigidas ao responsável, ou ao interessado, ou ao dirigente de órgão ou entidade, ou ao representante legal ou ao procurador constituído nos autos, com poderes expressos no mandato para esse fim, por meio de:
I - correio eletrônico, fac-símile ou telegrama;
II - servidor designado;
III - carta registrada, com aviso de recebimento;
IV - edital publicado no Diário Oficial da União, quando o seu destinatário não for localizado, nas hipóteses em que seja necessário o exercício de defesa.
Art. 4º. Consideram-se entregues as comunicações:
I - efetivadas conforme disposto nos incisos I e II do artigo anterior, mediante confirmação da ciência do destinatário;
II - realizadas na forma prevista no inciso III do artigo anterior, com o retorno do aviso de recebimento, entregue comprovadamente no endereço do destinatário;
III - na data de publicação do edital no Diário Oficial da União, quando realizadas na forma prevista no inciso IV do artigo anterior.
§ 1º O endereço do destinatário deverá ser previamente confirmado mediante consulta aos sistemas disponíveis ao Tribunal ou a outros meios de informação, a qual deverá ser juntada ao respectivo processo.'
21.	Bem se vê, portanto, que a validade da citação via postal não depende de que o aviso de recebimento seja assinado pelo próprio destinatário da comunicação, o que dispensa, no caso em tela, a entrega do AR em 'mãos próprias'. A exigência da norma é no sentido de o Tribunal verificar se a correspondência foi entregue no endereço correto, residindo aqui a necessidade de certeza inequívoca. 
22.	Não é outra a orientação da jurisprudência do TCU, conforme se verifica dos julgados a seguir transcritos:
'São válidas as comunicações processuais entregues, mediante carta registrada, no endereço correto do responsável, não havendo necessidade de que o recebimento seja feito por ele próprio.' (Acórdão 3648/2013-TCU-Segunda Câmara, Relator Ministro JOSÉ JORGE) ;
'É prescindível a entrega pessoal das comunicações pelo TCU, razão pela qual não há necessidade de que o aviso de recebimento seja assinado pelo próprio destinatário. Entregandose a correspondência no endereço correto do destinatário, presume-se o recebimento da citação.' (Acórdão 1019/2008-TCU-Plenário, Relator Ministro BENJAMIN ZYMLER) ;
'As comunicações do TCU, inclusive as citações, deverão ser realizadas mediante Aviso de Recebimento - AR, via Empresa Brasileira de Correios e Telégrafos, bastando para sua validade que se demonstre que a correspondência foi entregue no endereço correto.' (Acórdão 1526/2007-TCU-Plenário, Relator Ministro AROLDO CEDRAZ) .
23.	A validade do critério de comunicação processual do TCU foi referendada pelo Supremo Tribunal Federal, nos termos do julgamento do MS-AgR 25.816/DF, por meio do qual se afirmou a desnecessidade da ciência pessoal do interessado, entendendo-se suficiente a comprovação da entrega do 'AR' no endereço do destinatário:
'Ementa: agravo regimental. Mandado de segurança. Desnecessidade de intimação pessoal das decisões do tribunal de contas da união. art. 179 do regimento interno do TCU. Intimação do ato impugnado por carta registrada, iniciado o prazo do art. 18 da lei nº 1.533/51 da data constante do aviso de recebimento. Decadência reconhecida. Agravo improvido.
O envio de carta registrada com aviso de recebimento está expressamente enumerado entre os meios de comunicação de que dispõe o Tribunal de Contas da União para proceder às suas intimações.
O inciso II do art. 179 do Regimento Interno do TCU é claro ao exigir apenas a comprovação da entrega no endereço do destinatário, bastando o aviso de recebimento simples.'
Da revelia do responsável Sei Ohaze
24.	No caso vertente, a citação do responsável se deu em endereços provenientes de pesquisas de endereços realizadas pelo TCU (vide parágrafos acima) nos sistemas CPF e CNPJ da Receita, em sistemas públicos (Renach) e nas bases de dados do próprio TCU (peça 40) . A entrega dos ofícios citatórios nesses endereços ficou comprovada conforme detalhamento a seguir: 
24.1.	Ofício 25440/2020 - Seproc (peça 42) , origem no sistema da Receita Federal; Ofício 25441/2020 - Seproc (peça 43) , origem nos sistemas corporativos do TCU e Ofício 25442/2020 - Seproc (peça 44) , origem no sistema do Renach.
25.	Nos processos do TCU, a revelia não leva à presunção de que seriam verdadeiras todas as imputações levantadas contra os responsáveis, diferentemente do que ocorre no processo civil, em que a revelia do réu opera a presunção da verdade dos fatos narrados pelo autor (Acórdão 1009/2018-TCU-Plenário, Relator: BRUNO DANTAS; 2369/2013-TCU-Plenário, Relator: BENJAMIN ZYMLER e 2449/2013-TCU-Plenário, Relator: BENJAMIN ZYMLER) . Dessa forma, a avaliação da responsabilidade do agente não pode prescindir da prova existente no processo ou para ele carreada. 
26.	Ao não apresentar sua defesa, o responsável deixou de produzir prova da regular aplicação dos recursos sob sua responsabilidade, em afronta às normas que impõem aos gestores públicos a obrigação legal de, sempre que demandados pelos órgãos de controle, apresentar os documentos que demonstrem a correta utilização das verbas públicas, a exemplo do contido no art. 93 do Decreto-Lei 200/1967: 'Quem quer que utilize dinheiros públicos terá de justificar seu bom e regular emprego na conformidade das leis, regulamentos e normas emanadas das autoridades administrativas competentes.' 
27.	Mesmo as alegações de defesa não sendo apresentadas, considerando o princípio da verdade real que rege esta Corte, procurou-se buscar, em manifestações do responsável na fase interna desta Tomada de Contas Especial, se havia algum argumento que pudesse ser aproveitado a seu favor. 
28.	No entanto, o responsável não se manifestou na fase interna, não havendo, assim, nenhum argumento que possa vir a ser analisado e posteriormente servir para afastar as irregularidades apontadas.
29.	Em consulta aos sistemas corporativos do instaurador (SIGPC) , realizada na data de 3/9/2020, verifica-se que o responsável também não apresentou contas junto ao instaurador e continua inadimplente (peça 49) .
30.	Em se tratando de processo em que a parte interessada não se manifestou acerca das irregularidades imputadas, não há elementos para que se possa efetivamente aferir e reconhecer a ocorrência de boa-fé na conduta do responsável, podendo este Tribunal, desde logo, proferir o julgamento de mérito pela irregularidade das contas, conforme os termos dos §§ 2º e 6º do art. 202 do Regimento Interno do TCU. (Acórdão 2064/2011-TCU-Primeira Câmara (relator: min. Ubiratan Aguiar) , 6.182/2011-TCU-1ª Câmara (relator: min. subst. Weder de Oliveira) , 4.072/2010-TCU-1ª Câmara (Relator: min. Valmir Campelo) , 1.189/2009-TCU-1ª Câmara (Relator: min. subst. Marcos Bemquerer Costa) , 731/2008-TCU-Plenário (Relator: min. Aroldo Cedraz) .
31.	Dessa forma, o responsável Sei Ohaze deve ser considerado revel, nos termos do art. 12, §3º, da Lei 8.443/1992, devendo as contas serem julgadas irregulares, condenando-o ao débito apurado e aplicando-lhe a multa prevista no art. 57 da Lei 8.443/1992.
Prescrição da Pretensão Punitiva
32.	Vale ressaltar que a pretensão punitiva do TCU, conforme Acórdão 1441/2016-TCU-Plenário, Relator: Benjamin Zymler, que uniformizou a jurisprudência acerca dessa questão, subordina-se ao prazo geral de prescrição indicado no art. 205 do Código Civil, que é de dez anos, contado da data de ocorrência da irregularidade sancionada, nos termos do art. 189 do Código Civil, sendo este prazo interrompido pelo ato que ordenar a citação, a audiência ou a oitiva do responsável.
33.	No caso em exame, não ocorreu a prescrição, uma vez que a irregularidade sancionada ocorreu em 22/8/2017, e o ato de ordenação da citação ocorreu em 27/9/2019.
34.	Cumpre observar, ainda, que a conduta do responsável, consistente nas irregularidades 'não comprovação da boa e regular aplicação dos recursos federais repassados em face da omissão no dever de prestar contas' e 'não disponibilização das condições materiais mínimas e necessárias para que o seu sucessor pudesse apresentar a prestação de contas', configura violação não só às regras legais, mas também aos princípios basilares da administração pública, eis que, em última análise, ocorre o comprometimento da necessária satisfação à sociedade sobre o efetivo emprego dos recursos públicos postos à disposição da municipalidade, por força do instrumento de repasse em questão. 
35.	Nesses casos, em que fica evidente a falta de transparência e lisura, não há como afastar as suspeitas sempre presentes de que a totalidade dos recursos públicos federais, transferida ao município, tenha sido integralmente desviada, em prol de gestor ímprobo, ou de pessoas por ele determinadas, a revelar grave inobservância de dever de cuidado no trato com a coisa pública, isto é, ato praticado com culpa grave, pois, na espécie, a conduta do responsável se distancia daquela que seria esperada de um administrador público minimante diligente, num claro exemplo de erro grosseiro a que alude o art. 28 do Decreto-lei 4.657/1942 (Lei de Introdução às Normas do Direito Brasileiro) , incluído pela Lei 13.655/2018 (Acórdão 1689/2019-TCU-Plenário, Relator: Ministro AUGUSTO NARDES; Acórdão 2924/2018-TCU-Plenário, Relator: Ministro JOSÉ MUCIO MONTEIRO; Acórdão 2391/2018-TCU-Plenário, Relator: Ministro BENJAMIN ZYMLER) . 
CONCLUSÃO
36.	Em face da análise promovida na seção 'Exame Técnico', verifica-se que o responsável Sei Ohaze não logrou comprovar a boa e regular aplicação dos recursos, instado a se manifestar, optou pelo silêncio, configurando a revelia, nos termos do §3º, do art. 12, da Lei 8.443/1992. Ademais, inexistem nos autos elementos que demonstrem a boa-fé do responsável ou a ocorrência de outras excludentes de culpabilidade.
37.	Dessa forma, identificado dano ao erário, devese instaurar e julgar o processo de tomada de contas especial para responsabilizar seus agentes causadores, respeitando o direito ao contraditório e à ampla defesa, independentemente de quando ocorreram os atos impugnados.
38.	Observa-se que, não obstante a conduta do Sr. Sei Ohaze tenha concorrido decisivamente para a caracterização da omissão, porque não cumpriu com sua obrigação de disponibilizar as condições materiais mínimas e necessárias para que o seu sucessor pudesse apresentar a prestação de contas, fato é que o vencimento do prazo para essa prestação recaiu no mandato seguinte (em 21/8/2017) , quando já não estava mais à frente da administração municipal, razão por que o gestor deve ser responsabilizado, haja vista o teor da audiência e citação acima referidas, com fundamento no art. 16, inciso III, alíneas 'b' e 'c', da Lei 8.443/1992.
39.	Verifica-se também que não houve a prescrição da pretensão punitiva, conforme análise já realizada.
40.	Tendo em vista que não constam dos autos elementos que permitam reconhecer a boa-fé do responsável, sugere-se que as suas contas sejam julgadas irregulares, nos termos do art. 202, § 6º, do Regimento Interno do TCU, com a imputação do débito atualizado monetariamente e acrescido de juros de mora, nos termos do art. 202, §1º do Regimento Interno do TCU, descontado o valor eventualmente recolhido, com a aplicação da multa prevista no art. 57 da Lei 8.443/1992.
41.	Por fim, como não houve elementos que pudessem modificar o entendimento acerca das irregularidades em apuração, mantém-se a matriz de responsabilização presente na peça 24.
PROPOSTA DE ENCAMINHAMENTO
42.	Diante do exposto, submetemos os autos à consideração superior, propondo ao Tribunal:
a) considerar revel o responsável Sei Ohaze (CPF: XXX.773.738-XX) , para todos os efeitos, dando-se prosseguimento ao processo, com fulcro no art. 12, § 3º, da Lei 8.443/1992; 
b) julgar irregulares, nos termos dos arts. 1º, inciso I, 16, inciso III, alíneas b e c, da Lei 8.443/1992, c/c os arts. 19 e 23, inciso III, da mesma Lei, as contas do responsável Sei Ohaze (CPF: XXX.773.738-XX) , condenando-o ao pagamento das importâncias a seguir especificadas, atualizadas monetariamente e acrescidas dos juros de mora, calculadas a partir das datas discriminadas até a data da efetiva quitação do débito, fixando-lhe o prazo de quinze dias, para que comprove, perante o Tribunal, o recolhimento das referidas quantias aos cofres do Fundo Nacional de Desenvolvimento da Educação, nos termos do art. 23, inciso III, alínea a, da citada lei, c/c o art. 214, inciso III, alínea a, do Regimento Interno do TCU;  
		Débitos relacionados ao responsável Sei Ohaze (CPF: XXX.773.738-XX) :
	Data de ocorrência
	Valor histórico (R$) 

	7/12/2016
	17.120,00

	5/1/2016
	30.348,00

	4/3/2016
	17.120,00

	6/4/2016
	17.120,00

	6/5/2016
	17.120,00

	3/6/2016
	17.120,00

	7/7/2016
	17.120,00

	8/8/2016
	17.120,00

	8/9/2016
	17.120,00

	6/10/2016
	17.120,00

	8/11/2016
	17.120,00

Valor atualizado do débito (com juros) em 3/9/2020: R$ 263.440,69
c) aplicar ao responsável Sei Ohaze (CPF: XXX.773.738-XX) , a multa prevista no art. 57 da Lei 8.443/1992 c/c o art. 267 do Regimento Interno do TCU, fixando-lhe o prazo de quinze dias, a contar da notificação, para que comprove, perante o Tribunal (art. 214, III, alínea a, do Regimento Interno do TCU) , o recolhimento da dívida aos cofres do Tesouro Nacional, atualizada monetariamente desde a data do acórdão que vier a ser proferido por este Tribunal até a do efetivo recolhimento, se pagas após o vencimento, na forma da legislação em vigor;
d) autorizar, desde logo, a cobrança judicial das dívidas, caso não atendidas a notificação, na forma do disposto no art. 28, inciso II, da Lei 8.443/1992;
e) autorizar também, desde logo, se requerido, com fundamento no art. 26, da Lei 8.443, de 1992, c/c o art. 217, §§ 1º e 2º do Regimento Interno do TCU, o parcelamento da (s) dívida (s) em até 36 parcelas, incidindo, sobre cada parcela, corrigida monetariamente, os correspondentes acréscimos legais, fixando-lhe o prazo de quinze dias, a contar do recebimento da notificação, para comprovar, perante o Tribunal, o recolhimento da primeira parcela, e de trinta dias, a contar da parcela anterior, para comprovar os recolhimentos das demais parcelas, devendo incidir, sobre cada valor mensal, atualizado monetariamente, os juros de mora devidos, no caso do débito, na forma prevista na legislação em vigor, alertando o responsável de que a falta de comprovação do recolhimento de qualquer parcela importará o vencimento antecipado do saldo devedor, nos termos do § 2º do art. 217 do Regimento Interno deste Tribunal; 
f) enviar cópia do Acórdão a ser prolatado à Procuradoria da República no Estado do Pará, nos termos do § 3º do art. 16 da Lei 8.443/1992, c/c o § 7º do art. 209 do Regimento Interno do TCU, para adoção das medidas cabíveis; e
g) enviar cópia do Acórdão que vier a ser proferido ao Fundo Nacional de Desenvolvimento da Educação e ao responsável, para ciência;
h) informar à Procuradoria da República no Estado do Pará, ao Fundo Nacional de Desenvolvimento da Educação e ao responsável que a presente deliberação, acompanhada do Relatório e do Voto que a fundamenta, está disponível para a consulta no endereço www.tcu.gov.br/acordaos, além de esclarecer que, caso requerido, o TCU poderá fornecer sem custos as correspondentes cópias, de forma impressa; e
i) informar à Procuradoria da República no Estado do Pará que, nos termos do parágrafo único do art. 62 da Resolução TCU 259/2014, os procuradores e membros do Ministério Público credenciados nesta Corte podem acessar os presentes autos de forma eletrônica e automática, ressalvados apenas os casos de eventuais peças classificadas como sigilosas, as quais requerem solicitação formal."
3.	O Ministério Público junto a este Tribunal, representado pelo Procurador Rodrigo Medeiros de Lima, concordou com o encaminhamento sugerido pela unidade técnica (peça 54) . 
	É o Relatório.

não há.

Procurador Rodrigo Medeiros de Lima.

TOMADA DE CONTAS ESPECIAL. RECURSOS CAPTADOS EM FACE DO PROGRAMA NACIONAL DE ALIMENTAÇÃO ESCOLAR - PNAE. OMISSÃO NO DEVER DE PRESTAR CONTAS. IMPUGNAÇÃO DA INTEGRALIDADE DAS DESPESAS EFETUADAS COM OS RECURSOS REPASSADOS. CITAÇÃO E AUDIÊNCIA. REVELIA. CONTAS IRREGULARES. DÉBITO E APLICAÇÃO DE MULTA PROPORCIONAL AO DANO CAUSADO AO ERÁRIO. Julgam-se irregulares as contas do responsável, condenando-o ao pagamento do débito apurado e da multa proporcional ao dano causado ao erário, em decorrência da não comprovação do correto emprego dos recursos públicos nas finalidades do programa federal para o qual se destinava.

TOMADA DE CONTAS ESPECIAL (TCE)

Secretaria de Controle Externo de Tomada de Contas Especial - SecexTCE.

Trago à apreciação deste Colegiado a Tomada de Contas Especial instaurada pelo Fundo Nacional de Desenvolvimento da Educação - FNDE, em desfavor de Sei Ohaze, prefeito no período de 21/4/2009 a 31/12/2016, em face da omissão no dever de prestar contas dos recursos recebidos por força do Programa Nacional de Alimentação Escolar - Pnae, no exercício de 2016, no montante de R$ 201.548,00 (peça 6) .  
2.	O tomador de contas glosou a integralidade das despesas pagas com recursos transferidos por força do programa em questão, imputando a responsabilidade pelo dano ao Sr. Sei Ohaze. O controle interno, por meio do Relatório de Auditoria, Certificado e Parecer do Dirigente (peças 18 a 20) concordou com esse posicionamento.  O Ministro responsável emitiu seu pronunciamento à peça 21.
3.	Importa destacar que o prazo para apresentar a prestação de contas encerrou-se em 21/8/2017, durante o período de gestão do prefeito sucessor, o qual adotou as medidas legais de resguardo ao erário, conforme Representação protocolizada junto ao Ministério Público Federal (peças 9 e 10) . Diante disso, afasta-se a responsabilidade solidária do prefeito da gestão posterior, em conformidade com o disposto na Súmula/TCU 230.
4.	Neste Tribunal, a Secretaria de Controle Externo de Tomada de Contas Especial - SecexTCE promoveu a citação do Sr. Sei Ohaze a fim de que recolhesse, com os acréscimos legais, o valor original do débito apurado, e/ou apresentasse as alegações de defesa quanto à não comprovação da boa e regular aplicação dos recursos federais repassados, em face da omissão no dever de prestar contas dos valores transferidos, no âmbito do Pnae/2016. 
5.	Também foi efetuada a audiência do Sr. Sei Ohaze em função não cumprimento do prazo originalmente estipulado para prestação de contas do projeto incentivado. 
6.	A citação e a audiência se deram por meio do encaminhamento dos Ofícios 25440/2020, 25441/2020 e 25442/2020 (peças 42 a 44) , para os endereços pesquisados nos sistemas corporativos do TCU, já os Avisos de Recebimento foram acostados às peças 45 a 47. O responsável não encaminhou sua defesa ao TCU nem recolheu o valor do débito, situação que caracteriza sua revelia e autoriza o prosseguimento do feito, a teor da disposição do art. 12, § 3º, da Lei 8.443/1992.
7.	A análise de mérito foi realizada pela Secretaria de Controle Externo de Tomada de Contas Especial - SecexTCE que, com o endosso do representante do Ministério Público junto a este Tribunal (peças 50 a 53) , à unanimidade, sugeriu julgar irregulares as contas do ex-prefeito, a sua condenação ao recolhimento integral da dívida, assim como a aplicação da multa do art. 57 da Lei 8.443/1992, proporcional ao dano.
8. 	Manifesto minha anuência com as proposições emanadas pelas instâncias técnicas deste Tribunal, cujas conclusões acolho como razões de decidir. De fato, o conjunto de documentos constantes dos autos não permite afirmar o correto emprego dos recursos públicos na execução do Pnae/2016, em razão da não apresentação da prestação de contas dos recursos recebidos, a qual conteria elementos idôneos capazes de comprovar as despesas porventura realizadas.
9.	Deve-se deixar bem frisado que cabe ao gestor que se comprometeu a aplicar as verbas federais nas finalidades acordadas o ônus de comprovar o adequado emprego da integralidade dos recursos públicos, mediante documentação suficiente e hábil para tanto, o que não ocorreu nestes autos.
10.	Nessa conexão de ideias, em vista da falta de elementos necessários à formalização da prestação de contas e diante da impossibilidade de apreciar a adequada utilização dos recursos federais em exame, entendo que está seguramente evidenciada a necessidade de responsabilização do Sr. Sei Ohaze, uma vez que era o prefeito à época dos repasses e da gestão dos recursos em epígrafe. 
11.	É dizer, o responsável utilizou toda a verba federal que foi repassada durante a sua gestão à frente da entidade, mas deixou de comprovar sua adequada aplicação. Importa alertar que o prazo final para apresentar a prestação de contas recaiu durante o mandato do sucessor, entretanto, não é cabível responsabilizá-lo, conforme já discutido no item 3 retro.
12. 	Considerando que, tanto na fase interna desta TCE quanto após a citação e a audiência promovidas por este Tribunal, o responsável deixou de apresentar a prestação de contas final com a documentação comprobatória das despesas referentes ao programa citado, não há elementos para que se avalie a adequabilidade da destinação dada a tais recursos. Nesse contexto, cabe acolher os pareceres da SecexTCE e do MP/TCU no sentido da irregularidade das contas do ex-gestor, contudo com fundamento na alínea "a" do inciso III do art. 16 da Lei 8.443/1992, que melhor se adequa ao caso em tela.
13.	Por fim, a aplicação da sanção pecuniária, como ponderado pela unidade especializada, não encontra óbice no que tange à prescrição da pretensão punitiva, tendo em vista que o prazo final para a prestação de contas recaiu em 21/8/2017, e os atos que determinaram a citação e a audiência do responsável ocorreram no ano de 2020. 
14.	Assim, com base nos termos do Acórdão 1441/2016-TCU-Plenário (Relator Min. Benjamin Zymler e Redator Min. Walton Alencar Rodrigues) - o qual uniformizou a jurisprudência do TCU acerca da questão prescricional, e fixou o entendimento de que se aplica o prazo geral de prescrição de dez anos indicado no art. 205 do Código Civil, contado da data de ocorrência da irregularidade sancionada, segundo o art. 189 do Código Civil -, verifica-se a não incidência da prescrição da pretensão da pena no presente caso, podendo o Tribunal aplicar as penalidades previstas na Lei 8.443/1992 ao responsável arrolado nestes autos.
15.	Cumpre ainda autorizar o pagamento das importâncias devidas em até 36 parcelas mensais e consecutivas, caso solicitado, e a cobrança judicial das dívidas, bem como encaminhar cópia do Acórdão que vier a ser proferido à Procuradoria da República no Estado do Pará, com fundamento no art. 209, § 7º, do Regimento Interno do TCU. 
	 Ante o exposto, voto por que seja adotada a deliberação que ora submeto a este Colegiado.
T.C.U., Sala das Sessões, em 2 de março de 2021.
MARCOS BEMQUERER COSTA
Relator